【裁判字號】    97,易,127
【裁判日期】    970321
【裁判案由】    偽造文書
【裁判全文】
臺灣桃園地方法院刑事判決               97年度易字第127號
公  訴  人  臺灣桃園地方法院檢察署檢察官
被      告  甲○○○○○  ○○.
                    23歲民.
                    （現在臺灣桃園看守所羈押中）
上列被告因偽造文書案件，經檢察官提起公訴（96年度偵字第30
794 號），經本院獨任法官審判後，本院判決如下：
    主  文
甲○○○○○  ○○○○  ○○○○共同行使偽造「中華民國外
僑居留證」、「外國人工作許可證」，處有期徒刑貳月，如易科
罰金，以新台幣壹仟元折算壹日。又共同行使偽造「中華民國外
僑居留證」、「外國人工作許可證」，處有期徒刑參月，如易科
罰金，以新台幣壹仟元折算壹日。又共同行使偽造「中華民國外
僑居留證」、「外國人工作許可證」，處有期徒刑參月，如易科
罰金，以新台幣壹仟元折算壹日，扣案如附表編號四至編號七所
示之偽造「中華民國外僑居留證」肆張、「外國人工作許可證」
肆張，均沒收。應執行有期徒刑陸月，如易科罰金，以新台幣壹
仟元折算壹日，扣案如附表編號四至編號七所示之偽造「中華民
國外僑居留證」肆張、「外國人工作許可證」肆張，均沒收。
其餘被訴部分無罪。
    事  實
一、甲○○○○○  ○○○○  ○○○○（中文姓名阮廷平，以
    下均簡稱為阮廷平）原係受僱來台工作之越南籍勞工，嗣因
    故逃離工作場所迄今，其透過不詳途徑，分別結識真實年籍
    不詳自稱「阿段」之越南籍成年男子，及越南籍成年女子阮
    氏清娥後，得知阮氏清娥從事非法外勞仲介，而「阿段」則
    有能力偽造「中華民國外僑居留證」、「外國人工作許可證
    」等證件（以下分別簡稱為居留證、工作許可證），認為其
    間有利可圖，遂與「阿段」、阮氏清娥（由檢察官另案偵辦
    ）及附表所示之逃逸外勞，共同基於行使偽造特種文書之犯
    意聯絡，分別於九十六年十一月一日、十一月二十一日及十
    一月間某日，分三次，在阮氏清娥為仲介非法外勞工作，而
    向其表示需用偽造證件時，即自行聯絡「阿段」，先以一組
    二張空白證件（居留證、工作許可證各一份），每組證件新
    台幣（下同）一千元之代價，在桃園縣龜山鄉○○路、新興
    路交叉路口處，向「阿段」購入尚未黏貼照片，由不詳之人
    所偽造之居留證、工作許可證後，再與阮氏清娥相約至桃園
    縣中壢市○○○路「麥當勞」前，以每組證件三千元之代價
    ，轉售上開偽造證件給阮氏清娥圖利，而阮氏清娥在取得阮
    廷平交付之偽造證件後，即於稍後時間，在桃園縣不詳地點
    ，或自行或由附表所示之各個逃逸外勞貼上該外勞本人之照
    片，而偽造完成附表各項所示之居留證、工作許可證後，再
    由阮氏清娥於附表各項所示之時間，帶領上開逃逸外勞至附
    表所示之地點應徵工作，並出示上開偽造證件供不知情之雇
    主查閱，偽稱該逃逸外勞為證件上所記載之名義人，予以行
    使，而足以生損害於警察機關核發居留證之正確性、行政院
    勞工管理委員會核發工作許可證之正確性，及附表各項證件
    所示之名義人（偽造證件之名稱及名義人、冒用該偽造證件
    之逃逸外勞、行使偽造證件之時間、地點，均詳如附表所載
    ）。嗣於九十六年十一月三十日中午十二時五分許，阮氏清
    娥帶領ＭＡＩ  ＶＡＮ  ＴＡＩ、ＮＧＵＹＥＮ  ＮＧＮＣ
      ＨＡＵ及ＬＵＵ  ＣＡＭ  ＤＵＹ三名逃逸外勞（以下按
    其中文姓名，分別簡稱為梅文才、阮玉后、劉錦雄），至桃
    園縣龍潭鄉○○路一三三巷十九之一號「隆德自然生態農場
    」，向場主謝明宏（謝明宏違反就業服務法部分，由桃園縣
    政府另行裁處罰鍰）應徵工作時，為警在現場查獲梅文才三
    人（並未查獲偽造證件），及阮氏清娥先前仲介至該處工作
    之ＮＧＵＹＥＮ  ＶＡＮ  ＣＨＩＮＨ、ＫＲＩＴＳＡＤＡ
      ＳＩＹＡ，及ＲＡＴＲＯＮＧＴＡＩ  ＰＡＴＴＨＡＭＡ
    ＫＵＲＮ三人（以下按其中文姓名或原名，分別簡稱為阮文
    政、卡莎迪、ＫＵＲＮ），並扣得謝明宏留存阮文政、卡莎
    迪、ＫＵＲＮ三名逃逸外勞所持用之偽造居留證影本、偽造
    工作許可證影本各一份，阮氏清娥則趁隙逃逸，惟隨後阮氏
    清娥亦於九十六年十二月十一日下午五時十分許，在桃園縣
    中壢市○○○路二二六號旁為警查緝到案，並在其身上皮包
    及機車置物箱內，共查扣附表編號四至編號七所示之偽造證
    件四組（居留證、工作許可證各四份）。阮氏清娥到案後，
    乃配合警方，於九十六年十二月十三日中午以行動電話聯絡
    阮廷平，佯稱要再購買三組證件等語，並與阮廷平相約於當
    日下午五時許，在桃園縣龜山鄉○○街二四三號某便利商店
    前交易，旋於當日下午五時許，阮廷平依約至上開約定地點
    時，為警當場查獲，並自阮廷平身上起出其所有供犯罪所用
    之偽造居留證、工作許可證各三張（其上均未黏貼照片，尚
    未製作完成），行動電話一支，而查獲上情。
二、案經桃園縣政府警察局龍潭分局移送臺灣桃園地方法院檢察
    署檢察官偵查起訴。
    理  由
壹、證據能力部分：
    後引證人之警詢及檢察官偵訊筆錄，均經被告同意引用為證
    據，本院審酌後述證人在警詢中之陳述均對其等自己不利，
    應無誣攀被告之虞，做為證據應屬適當，依刑事訴訟法第一
    百五十九條之五第一項規定，上開警詢筆錄均得採為證據。
    再者，後引證人之偵訊筆錄，已經依法具結，核無顯不可信
    之情況，而被告既已同意引用為證據，顯然已放棄反對詢問
    權之行使，依刑事訴訟法第一百五十九條第二項規定，此部
    分偵訊筆錄亦得採為證據，先予敘明。至於扣案證物及桃園
    縣政府警察局出具之鑑定報告，並非供述證據，不生傳聞法
    則之問題，且此部分證據之取得過程亦無瑕疵可指，有證據
    能力，應不待言。
貳、有罪部分：
一、訊據被告阮廷平除辯稱：連同被查獲的這次，伊只有賣二次
    假證件給阮氏清娥，每組證件二千元云云外，就其餘事實均
    坦承不諱。經查：
（一）阮氏清娥係於九十六年十一月三十日，在「隆德自然生態
      農場」，欲仲介梅文才等三名非法外勞給場主謝明宏時，
      為警查獲謝明宏及該三名非法外勞，另在上址農場內查獲
      阮氏清娥先前仲介而來之阮文政等三名非法外勞，現場並
      扣得謝明宏留存阮文政、卡莎迪、ＫＵＲＮ三名逃逸外勞
      所持用之居留證影本、工作許可證影本各一份，而阮氏清
      娥雖及時逃離現場，惟嗣後亦於九十六年十二月十一日為
      警查緝到案，並在其皮包及機車置物箱內共查扣附表編號
      四至編號七所示之證件四組（居留證、工作許可證各四份
      ），之後，阮氏清娥乃配合警方，於九十六年十二月十三
      日，在龜山鄉○○街某處便利商店前，將被告誘捕到案，
      並在被告身上起出三組共六張未黏貼照片之空白證件等事
      實，業經被告自承屬實，並有警員在被告身上查扣之三組
      共六張尚未黏貼照片之空白證件，在上開農場內查扣之證
      件影本六張，以及在阮氏清娥處查扣之居留證、工作許可
      證四組（共八張）扣案可資佐證。再者，互核謝明宏留存
      阮文政、卡莎迪及ＫＵＲＮ三名逃逸外勞之證件影本及渠
      等之居留資料查詢報表結果（同上卷第四十六頁、第五十
      六頁、第六十六頁），其上所載資料均不相符，均係偽造
      之證件無誤。
（二）證人阮氏清娥到案後，於警詢中供稱：「我第一次是兩個
      月前介紹阮文政去那邊（按：指隆德自然生態農場），第
      二次是九十六年十一月中旬介紹ＲＡＴＲＯＮＧＴＡＩ
      ＰＡＴＴＨＡＭＡＫＵＲＮ、ＫＲＩＴＳＡＤＡ兩名泰國
      人到那邊工作，第三次是九十六年十一月三十日要介紹梅
      文才、阮玉后、劉錦雄三名越南籍到那邊工作」、「警方
      於九十六年十二月十一日從我機車車箱及皮包內查扣之偽
      造居留證、工作許可證，署名阮氏香、陳庭林、阮氏金順
      、鄭玉越四人的證件，都是阿德於一個多月前在中壢市○
      ○○路麥當勞前交給我的」等語（九十七年度偵字第三一
      四號卷第九頁反面至第十三頁），而證人謝明宏於檢察官
      偵查中亦證稱：「阮氏清娥於九十六年十一月一日先帶阮
      文政到我那邊工作，十一月二十一日又帶了兩個泰國人來
      ，到十一月三十日阮氏清娥又說要帶三個人來工作，他們
      十二點十分到，十二點十一分警察就來了，我還沒有看到
      那三個人的居留證」等語（九十七年度偵字第三一四號卷
      附九十七年一月二十四日偵訊筆錄第六頁，未編頁），核
      與證人阮文政、卡莎迪、ＫＵＲＮ於警詢中證述渠等均為
      逃逸外勞，經阮氏清娥介紹，至「隆德生態農場」內工作
      等語，及證人梅文才、阮玉后、劉錦雄於警詢中供稱渠等
      均為逃逸外勞，經阮氏清娥介紹，欲至「隆德生態農場」
      工作時，為警查獲等語，均屬相符（依序見九十七年度偵
      字第三一四號卷第六十頁、第五十頁、第四十一頁、第八
      十頁、第八十八頁、第九十五頁），參酌阮氏清娥確有被
      查獲附表編號四至編號七之四組偽造證件，且被告身上亦
      被查獲三組偽造證件，應足認阮氏清娥所述屬實，可以採
      信。
（三）被告雖辯稱：連同查獲該次，伊僅出售過二次證件給阮氏
      清娥云云，然與上揭事證不符，斟酌阮氏清娥、謝明宏及
      阮文政等六名非法外勞與被告均無仇怨，應無勾串誣陷被
      告之虞，是故，被告所辯應係卸責之詞，並無可採。
（四）綜上所述，本件事證明確，被告犯行已堪認定，應依法論
      科。
二、按居留證、工作許可證分別係證明持有人可以合法在我國居
    留或工作之證件，均為許可證之一種，且其上亦查無任何公
    印文，核其性質，應僅屬刑法第二百十二條之特許證，故被
    告與阮氏清娥共同偽造上開證件，係偽造特許證。核被告先
    後於九十六年十一月一日、十一月二十一日及十一月間某日
    ，分別提供如附表各項所示之偽造居留證、工作許可證等證
    件給阮氏清娥，供阮氏清娥黏貼逃逸外勞之照片，予以行使
    之所為，均係犯刑法第二百十六條、第二百十二條之行使偽
    造特許證罪（起訴書漏引刑法第二百十六條）。被告偽造上
    開居留證、工作許可證之低度行為，為其後行使之高度行為
    所吸收，均不另論罪。再按，刑事法若干犯罪行為態樣，本
    質上原具有反覆、延續實行之特徵，立法時乃予特別歸類，
    定為犯罪構成要件之行為要素，此在學理上稱為「集合犯」
    ，凡職業性、營業性或收集性等具有重複特質之犯罪，例如
    經營、從事業務、收集、販賣、製造、散布等行為，均屬之
    ，是故，如行為人係基於概括犯意，在密切接近之一定時、
    地，多次反覆實行相同之犯罪行為，倘依社會通念，於客觀
    上認為符合一個反覆、延續性之行為觀念者，於刑法評價上
    ，即應僅成立一罪，最高法院九十五年度台上字第四六八六
    號判決可資參照，而偽造行為雖不在上開最高法院判決例示
    之行為態樣之列，然其性質與「製造」行為並無不同，且本
    案被告每次均係按阮氏清娥所需，而基於單一之集合犯意，
    在密切接近之一定時、地，反覆偽造數張性質相類似之證件
    ，而阮氏清娥在取得上開偽造證件後，亦係在仲介非法外勞
    時一次出示予雇主查閱，顯然渠等該次之偽造、行使行為，
    均具有反覆、延續性之性質，是故，被告每次偽造數張證件
    ，交付給阮氏清娥行使之所為，依社會通念，應係集合犯，
    僅論以一罪即為已足。被告就上開犯行間，與「阿段」、阮
    氏清娥及附表各項所示之逃逸外勞，各有犯意聯絡及行為分
    擔，就各次犯行分別成立共同正犯。被告每次偽造數張證件
    ，予以行使，係一行為同時觸犯數相同罪名之想像競合犯，
    應依刑法第五十五條規定處斷。被告前後三次行使偽造之居
    留證及工作許可證，其犯罪時間、地點各個不同，各次犯罪
    行為在客觀上截然可分，係分別起意，應分論併罰；公訴人
    按被告偽造之證件張數計算，指稱被告應構成二十罪等語，
    雖非無見，惟被告在販賣時係按阮氏清娥所需，一次交付數
    張偽造證件供阮氏清娥行使，由社會通念而言，就該次販售
    偽造證件之行為而言，應無強分為數罪之必要，且外國人可
    以在我國合法工作者，均需同時持有居留證及工作許可證，
    由此論之，被告等為非法外勞提供偽造證件，自應一次偽造
    二張（即居留證、工作許可證）方屬合理，此亦無分論二罪
    之必要，是故，公訴人此部分指述，尚難採取，併予敘明。
    爰審酌被告多次出售偽造證件，掩護阮文政等逃逸外勞在我
    國持續非法工作，助長逃逸外勞在我國非法居留之情況，所
    為破壞我國就業市場，並足以影響我國政府機關對外籍勞工
    來臺工作、居留之管理，其前後共出售七組（十四張）偽造
    證件給阮氏清娥，偽造之數量不少，及其犯罪之目的、動機
    、手段，對被害人造成之損害，與其犯後態度等一切情狀，
    分別量處如主文所示之刑，再定其應執行刑，並均諭知易科
    罰金之折算標準，以示懲儆。附表編號四至編號七之偽造證
    件（共八張）已經在共犯阮氏清娥身上查獲，且係阮氏清娥
    所有供本案犯罪所用之物，應依刑法第三十八條第一項第二
    款規定沒收，至於附表編號一至編號三所示之偽造證件原本
    並未查獲，為免執行困難，不予沒收，而上開偽造證件之影
    本係謝明宏影印留存之物，非被告等所有，亦不能沒收，併
    予敘明。
參、無罪部分：
一、公訴意旨另以：被告基於行使偽造居留證、工作許可證之犯
    意，於九十六年十二月十三日，在桃園縣不詳地點，向「阿
    段」購入署名為「陳麗梅」、「黎氏紅」、「陳秋香」之偽
    造居留證各一份、偽造工作許可證各一份，欲出售給阮氏清
    娥牟利，而於當日晚間六時五分許，在桃園縣龜山鄉○○街
    二四三號某便利商店前，為警查獲，當場並扣得上開偽造證
    件共六張，因認被告所為，係犯刑法第二百十二條之偽造特
    種文書罪嫌。
二、按刑法上所謂「文書」，需足以證明法律上之權利義務或事
    實者，始足當之，故行為人所偽造之文書，如尚不能執為權
    利義務或法律事實之證明者，自應認其偽造行為尚未完成。
    經查，本件警員在被告身上查扣之三組證件，經桃園縣政府
    警察局鑑定結果，據覆上開居留證、工作許可證均係偽造等
    語，雖有該局九十七年一月二十五日桃警外字第０九七００
    ０九六四０號函附卷可稽（九十六年度偵字第三０七九四號
    卷第六十七頁），惟上開偽造證件上雖已記載持有人之國籍
    、姓名、護照號碼等事項，然尚未黏貼有使用人之照片，有
    該六張證件之照片附卷可稽（九十六年度偵字第三０七九四
    號卷第六十八頁至第七十頁），而使有人相片欄乃居留證必
    填欄位，不容空白，是故，由外觀而言，該等證件均非有效
    之證件甚明，且一般人亦不致因此受愚，從而，自難謂被告
    此部分偽造證件之行為已經完成，而刑法第二百十二條規定
    又未處罰未遂犯，依上說明，本院自應為無罪之諭知。
據上論斷，應依刑事訴訟法第二百八十四條之一、第二百九十九
條第一項前段、第三百零一條第一項，刑法第二十八條、第二百
十六條、第二百十二條、第五十五條、第四十一條第一項前段、
第五十一條第五款、第三十八條第一項第二款，刑法施行法第一
條之一第一項、第二項前段，判決如主文。
本案經檢察官林清安到庭執行職務。
中    華    民    國    97    年    3     月    21    日
                  刑事第八庭  法  官   陳彥宏
以上正本證明與原本無異。
如不服本判決，應於送達後10日內，向本院提出上訴狀。
                              書記官   翁其良
中    華    民    國    97    年    3     月    21    日
      附表
┌──┬────┬───┬────┬─────┬───────┐
│編號│證件編號│名義人│證件名稱│實際使用人│行使時間、地點│
├──┼────┼───┼────┼─────┼───────┤
│一  │HD036304│黃文賢│居留證  │阮文政    │96年11月1 日，│
│    │210     │      │        │          │由阮氏清娥在「│
│    ├────┼───┼────┤          │隆德自然生態農│
│    │00-00000│黃文賢│工作許可│          │場」，出示給謝│
│    │5       │      │證      │          │明宏查閱。    │
├──┼────┼───┼────┼─────┼───────┤
│二  │PC019149│歐天佑│居留證  │卡莎迪    │96年11月21日，│
│    │03      │      │        │          │由阮氏清娥在「│
│    ├────┼───┼────┤          │隆德自然生態農│
│    │00-00000│歐天佑│工作許可│          │場」，出示給謝│
│    │73      │      │證      │          │明宏查閱。    │
├──┼────┼───┼────┼─────┼───────┤
│三  │FC021496│黃文龍│居留證  │ＫＵＲＮ  │同上。        │
│    │42      │      │        │          │              │
│    ├────┼───┼────┤          │              │
│    │00-00000│黃文龍│工作許可│          │              │
│    │54      │      │證      │          │              │
├──┼────┼───┼────┼─────┼───────┤
│四  │TD002862│阮氏香│居留證  │不詳之逃逸│96年11月間某日│
│    │89      │      │        │外勞      │，由阮氏清娥在│
│    ├────┼───┼────┤          │桃園縣不詳地點│
│    │00-00000│阮氏香│工作許可│          │，出示給不知情│
│    │524     │      │證      │          │之雇主查閱。  │
├──┼────┼───┼────┼─────┼───────┤
│五  │HC030144│陳庭林│居留證  │不詳之逃逸│同上。        │
│    │53      │      │        │外勞      │              │
│    ├────┼───┼────┤          │              │
│    │00-00000│陳庭林│工作許可│          │              │
│    │51      │      │證      │          │              │
├──┼────┼───┼────┼─────┼───────┤
│六  │JC441173│阮氏金│居留證  │不詳之逃逸│同上。        │
│    │00      │順    │        │外勞      │              │
│    ├────┼───┼────┤          │              │
│    │00-00000│阮氏金│工作許可│          │              │
│    │433     │順    │證      │          │              │
├──┼────┼───┼────┼─────┼───────┤
│七  │BC004799│鄭玉越│居留證  │不詳之逃逸│同上。        │
│    │29      │      │        │外勞      │              │
│    ├────┼───┼────┤          │              │
│    │00-00000│鄭玉越│工作許可│          │              │
│    │34      │      │證      │          │              │
└──┴────┴───┴────┴─────┴───────┘


司法院資訊處製作；財團法人民間司法改革基金會備份。
